最高法院刑事判決　　　　　　　　　　　　　　　九十三年度台上字第二七一五號
　　上　訴　人　甲○○
右上訴人因偽造有價證券案件，不服台灣高等法院台中分院中華民國九十三年一月十
三日第二審更審判決（九十二年度重上更(五)字第二三六號，起訴案號：台灣台中地方
法院檢察署八十二年度偵字第二一二○五、二一二一四號、八十三年度偵字第二四三
七號），提起上訴，本院判決如左：
    主  文
原判決撤銷，發回台灣高等法院台中分院。
　　理  由
本件原判決認定上訴人甲○○與楊仕堯（即楊景程）因莊文輝所經營百順旅行社股份
有限公司（以下簡稱百順公司）台中分公司有意結束營業，經商議後，由上訴人出面
簽約，頂下百順公司台中分公司之業務經營權。約定資金由楊仕堯負責，旅行社業務
由上訴人全權處理。上訴人與百順公司簽約時，莊文輝將百順公司台中分公司之公司
章及莊文輝之私章各一顆，交予上訴人保管，而由上訴人書立切結書，承諾上開二顆
印章僅能供旅遊簽約使用。嗣為經營業務方便及財務之支應，楊仕堯要求上訴人以百
順公司台中分公司之名義申請設立甲存帳戶，領取支票使用。上訴人明知百順公司台
中分公司及莊文輝之印章，依約不得用以開戶及簽發支票，竟故不將情告知楊仕堯；
且為配合楊仕堯開戶之提議，先於民國八十二年一月中旬至八十二年二月上旬之某日
，在台中市○○○路一○九、一一一號一樓百順公司台中分公司內，將其事先擬妥內
謂「百順公司台中分公司於八十二年二月一日起，一切行政、人事、財務全權委託甲
○○負責，一切收支、財務皆以百順公司台中分公司名義行事」之授權書（下稱第一
份授權書），囑不知情之職員龍運珍謄繕一份後，由上訴人將前揭莊文輝印章交予龍
運珍蓋於授權書上百順公司負責人欄內。旋交予楊仕堯，使楊仕堯誤以為可以百順公
司台中分公司名義申請開立甲存帳戶，及簽發支票使用。由於上訴人、楊仕堯均有票
據拒絕往來紀錄，依規定不能再以其等名義申請設立甲存帳戶，二人即徵得不知情之
黃金清同意作為共同開戶人，遂由上訴人、楊仕堯共同指示黃金清及介紹開戶之萬龍
軍於同月二十九日一起前往大安商業銀行台中分行，以百順公司台中分公司、黃金清
及莊文輝之共同名義申請開戶。由於莊文輝本人未親自前往銀行辦理，銀行承辦人員
告以需有莊文輝之授權書始符合規定。上訴人乃於同年二月初某日，將其事先擬妥內
謂「百順公司台中分公司於八十二年二月一日起，全權委託黃金清負責一切行政、人
事、財務事宜，台中分公司之一切收入、支出、財務狀況皆由百順公司台中分公司名
義處理」之授權書（下稱第二份授權書），交予不知情之龍運珍，命其謄寫一份，並
在公司及負責人欄內，分別蓋用上開莊文輝印章，及其委由不詳刻印者所偽刻之百順
公司印章後，連同上開百順公司台中分公司及莊文輝印章，交由楊仕堯轉交黃金清，
在大安商業銀行支票存款開戶申請書之申請人簽章欄、支票存款往來約定書之立約定
書人簽章欄、業務往來申請書暨鑑定卡上開戶人簽章欄上，簽立百順公司台中分公司
及莊文輝之署押，並盜用百順公司台中分公司及莊文輝之印文，偽造上開私文書後，
持交該銀行，辦理支票開戶。嗣該銀行於同年二月十日准予設立甲存帳戶，及領用支
票，上訴人利用不知情之黃金清申領空白支票七十五張後，將之交予不知情之楊仕堯
，以百順公司台中分公司、莊文輝及黃金清為共同發票人，連續簽發如原判決附表一
所示支票十八張，供百順公司業務之使用等情。因而撤銷第一審關於上訴人偽造有價
證券部分之判決，依牽連犯關係，從一重改判仍論處上訴人連續意圖供行使之用，而
偽造有價證券罪刑，固非無見。
惟查：(一)票據之偽造或票據上簽名之偽造，不影響於真正簽名之效力，票據法第十五
條定有明文。依原判決之認定，以百順公司台中分公司、莊文輝及黃金清為共同發票
人之如原判決附表一所示支票，僅百順公司台中分公司、莊文輝為發票人部分係屬偽
造，而以黃金清名義為發票人簽發部分係屬真正，則黃金清為發票人部分仍屬有效之
票據，不在應依法沒收之列，乃原判決就該部分併予宣告沒收，自非適法（見原判決
第二頁第十七至十九行、第三頁第一、十九行、第四頁第一行、第十六頁第四至七行
）。(二)審理事實之法院對於卷內與被告論罪科刑有關，而依法應予調查之事項，如未
詳加調查，或雖已調查，仍未調查明白者，尚難遽為被告有利或不利之認定；如有應
調查之證據未予調查，率行判決，其判決當然為違背法令。原判決謂上訴人於八十二
年一月中旬至同年二月上旬間之某日，將其事先擬妥之前開第一份授權書，囑龍運珍
謄繕一份，蓋莊文輝之印章後，交予不知情之楊仕堯，使楊仕堯誤以為可以百順公司
台中分公司名義申請甲存帳戶，及簽發支票使用。復於同年二月初某日，將其事先擬
妥之前揭第二份授權書，交予龍運珍謄寫一份，並在公司及負責人欄內，分別蓋用上
開莊文輝印章，及所偽刻之百順公司印章後，連同上開百順公司台中分公司及莊文輝
印章，交由不知情之楊仕堯轉交不知情之黃金清，向大安商業銀行台中分行申領空白
支票七十五張後，將之交予不知情之楊仕堯，以百順公司台中分公司、莊文輝及黃金
清為共同發票人，連續簽發如原判決附表一所示之支票十八張，供百順公司業務之使
用，而就上訴人論以偽造有價證券之間接正犯。然依原判決所載，上訴人與楊仕堯因
莊文輝所經營百順公司台中分公司有意結束營業，經商議後，由上訴人出面簽約，頂
下百順公司台中分公司之業務經營權。約定資金由楊仕堯負責，旅行社業務由上訴人
處理。嗣為經營業務方便及財務之支應，楊仕堯要求上訴人以百順公司台中分公司之
名義申請設立甲存帳戶，領取支票使用，上訴人乃囑龍運珍謄繕系爭二份授權書後，
交楊仕堯。黃金清係上訴人與楊仕堯開設本件甲存帳戶所借用之人頭戶（見原判決第
一頁第十八行至第三頁第十二行、第九頁第十四、十五行、第十頁第三至五行）。按
支票發票人應照支票文義，擔保支票之支付，票據法第一百二十六條規定甚明。本件
楊仕堯既與上訴人商議後，頂下百順公司台中分公司之業務經營權，且約定有關資金
由楊仕堯負責，則上訴人、楊仕堯似已不得使用百順公司台中分公司之名義申請甲存
帳戶及簽發支票使用，楊仕堯如何能要求上訴人以百順公司台中分公司名義申請設立
甲存帳戶，領取支票使用？百順公司台中分公司既已出讓其業務經營權予上訴人及楊
仕堯，衡之常情，該公司當不願再就其後發生之該項業務負共同發票人責任，楊仕堯
如何能諉為不知﹖且黃金清屬借用之人頭戶，而楊仕堯如須負責頂下百順公司台中分
公司業務後之資金，則百順公司何以願出具全權委託黃金清負責台中分公司一切行政
、人事、財務事宜之系爭第二份授權書？又該甲存帳戶以百順公司台中分公司、莊文
輝及黃金清名義為共同發票人所簽發支票之票款是否應由楊仕堯存入？另依原判決附
表一所載，其上所列支票十八紙均經兌領，究由何人存入票款﹖再者，原判決雖謂該
附表一所列支票十八紙，均有指名受款人及禁止背書，而認係供百順公司業務之使用
，並推論係由上訴人交由不知情之楊仕堯簽發；另原判決附表二所列支票五十七張，
非與百順公司之業務有關，係楊仕堯超越上訴人經營百順公司業務以外之意思所為，
而認上訴人不負該部分偽造有價證券罪責，然究竟憑何謂該附表一所列支票十八紙有
指名受款人及禁止背書，即係供百順公司業務之使用﹖均非無疑。上開各情與判斷楊
仕堯就不得以百順公司台中分公司、莊文輝名義為共同發票人簽發系爭支票，是否知
情？暨系爭偽造有價證券行為是否係楊仕堯單獨所為，而與上訴人無涉？抑或係上訴
人與楊仕堯共同為之攸關，自須深入研求，乃原審未詳予調查究明，即逕為前開推斷
，難謂無調查未盡之違誤。此外，上訴人於原審陳稱：本件支票多張背後皆有楊仕堯
之女友陳淑華之簽名背書，聲請傳訊陳淑華查明本件支票非伊所偽造（見原審更(五)卷
第六一頁）。而原審就上訴人斯項聲請調查之證據，未詳予調查，又未認其無調查之
必要，以裁定駁回之，亦未於判決理由內予以說明，要屬理由不備。以上或為上訴意
旨所指摘，或為本院得依職權調查之事項，應認原判決仍有撤銷發回更審之原因。又
原判決不另為無罪諭知部分，因公訴人認其與本件有罪部分，有裁判上一罪關係，基
於審判不可分之原則，亦應併予發回。
據上論結，應依刑事訴訟法第三百九十七條、第四百零一條，判決如主文。
中　　　華　　　民　　　國　　九十三　　年　　　五　　　月　　二十七　　日
                              最高法院刑事第六庭
                                  審判長法官  吳　雄　銘
                                        法官  池　啟　明
                                        法官  石　木　欽
                                        法官  郭　毓　洲
                                        法官  吳　三　龍
      右正本證明與原本無異
                                              書  記  官
中　　　華　　　民　　　國　　九十三　　年　　　六　　　月　　　一　　　日
                                                                     Ｒ
